臺灣高等法院民事判決　　　　　　　 93年度重再更(一)字第1號
再　審原告　丙○○
訴訟代理人　劉明鏡律師
再　審被告　甲○○
訴訟代理人　王剛律師
上列當事人間返還借款事件，再審原告對於中華民國88年12月30
日最高法院88年度台上字第3514號、中華民國87年12月22日本院
85年度上更(三)字第415號確定判決提起再審，經最高法院第一次
發回更審，本院於96年5月8日言詞辯論終結，判決如下：
    主  文
再審之訴駁回。
再審訴訟費用由再審原告負擔。
    事實及理由
一、按再審之訴，應於30日之不變期間內提起。前項期間，自判
    決確定時起算，判決於送達前確定者，自送達時起算；其再
    審之理由發生或知悉在後者，均自知悉時起算。民事訴訟法
    第500條第1項、第2項前段定有明文。查最高法院88年度台
    上字第3514號確定判決係於民國（下同）89年1月15日送達
    再審原告，有該院送達證書可憑（見最高法院88年度台上字
    第3514號卷171頁），再審原告於89年2月9日提起本件再審
    之訴，有民事再審起訴狀上本院收狀戳章可證（見本院89年
    度重再字第4號卷21頁），則再審原告對於原確定判決係於
    送達後30日內之法定期間內提本件再審之訴，核與上開規定
    相符，合先敘明。
二、次按原告於判決確定前，得撤回訴之全部或一部。但被告已
    為本案之言詞辯論者，應得其同意。訴之撤回，被告於期日
    到場，未為同意與否之表示者，自該期日起10日內未提出異
    議者，視為同意撤回，民事訴訟法第262條第1、4項分別定
    有明文。查再審原告原起訴請求再審被告甲○○、乙○○間
    就坐落台北市○○區○○段5小段55地號建地面積0.01356公
    頃應有部分1萬分之334之土地，及其上建物即建號1546號門
    牌台北市○○○路○段151巷28號5樓全部所為本金最高限額
    新台幣（下同）1,500萬元抵押權設定行為應予撤銷，再審
    被告乙○○並應將上開房地之抵押權登記塗銷（見本院89年
    度重再字第4號卷(一)2-3頁），嗣96年4月2日於本院撤回此部
    分之請求，再審被告甲○○之訴訟代理人當庭未為同意與否
    之表示，有民事再審更正狀及本院96年4月2日準備程序筆錄
    可憑（見本院93年度重再更(一)字第1號卷(二)157-161頁），再
    審被告甲○○亦未於是日後10日內提出之異議，是再審原告
    此部分訴之撤回業經再審原告甲○○之同意而生撤回之效力
    ，不在本院審理範圍。
三、本件再審原告主張略以：伊發現未經斟酌或得使用之證物，
    並舉(一)原證1：原內政部長黃主文81年8月12日所立聲明狀、
    (二)原證2：本院81年度上更(一)字第373號刑事判決書、(三)原證
    3：本院囑託函及台灣台東地方法院80年6月19日訊問證人徐
    人愛筆錄、(四)原證4：林志鴻與徐人愛之和解書、(五)原證5：
    最高法院82年度台上字第706號確定判決書、(六)原證6：長榮
    證券股份有限公司函及所附交割單、支票、(七)原證7：甲○
    ○在85年8月26日所撰呈刑事補證狀、(八)原證8：許登宮在80
    年5月7日之結證筆錄、(九)原證9：甲○○在79年5月25日所立
    借據乙件、(十)原證10：79年9月13日筆錄乙件、(十一)原證11：
    甲○○79年9月11日答辯(一)狀乙件、(十二)原證12：79年9月26日
    許登宮所立收據乙件、(十三)原證13：79年11月20日許登宮筆錄
    乙件、(十四)原證14：82年2月3日許登宮筆錄乙件、(十五)原證15：
    79年7月18日李伸一律師協調會議記錄乙件、(十六)原證16：82
    年3月5日甲○○筆錄乙件、(十七)原證17：台灣台北地方法院（
    下稱臺北地院）79年10月16日筆錄乙件、(十八)原證18：臺北地
    院79年10月30日筆錄乙件、(十九)原證19：臺北地院79年度重訴
    字第329號民事判決影本乙頁、(二十)原證20：臺北地院79年度
    自字第1165號刑事判決影本、原證21：本院80年度上訴字
    第5411號刑事判決乙件、原證22：本院83年度重上更(二)字
    第104號卷
    (二)第40頁甲○○所呈文件乙件、原證23：本院83年度重上
    更(二)字第104號民事判決節本乙件、原證24：本院80年度
    重上字第60號80年5月9日李伸一筆錄乙件、原證25：再審
    被告79年9月13日所呈補充答辯(二)狀乙件、原證26：臺北
    地院79年10月9日筆錄乙件、原證27：甲○○於80年6月13
    日於本院80年度重上字第60號所呈準備書狀乙件、原證28
    ：周何總主編之國語辭典乙頁、原證29：曹偉修著最新民
    事訴訟法釋論下冊第162頁乙件、原證30：司法院17年解
    字第100號解釋乙則、原證31：朱增祥律師函乙件、原
    證32：普盛證券公司78年度證券交易清單乙件、原證33：
    華夏股票交易明細表乙件、原證34：最高法院92年台上字
    第4036號刑事確定判決乙件、原證35：臺北地院93年度訴
    字第1457號刑事判決影本、原證36：甲○○於82年4月8日
    所立呈送監察院翟宗泉委員之申冤陳情狀乙件等合計36 項
    證據為證，主張上開證據足證再審被告甲○○確有從事股票
    市場「丙種墊款」供股市主力、大戶買賣股票之事實（俗稱
    作丙），訴外人許登宮有提供華夏股票300萬股質押予再審
    被告甲○○，再由再審被告甲○○提供2億元內資金從事丙
    種墊款，為許登宮買進南港股票62萬股，嗣後再審被告甲○
    ○盜賣許登宮質押予其之「華夏股票300萬股」，此外更將
    許登宮質押墊款買進之「南港股票62萬股」予以盜賣，79年
    5月25日下午4時後訴外人黃主文曾出面，協商返還南港股票
    事宜及向伊借貸及交付31萬股南港股票與許登宮之情事，同
    年5月26日早上8時30分許伊確有交付南港股票31萬股予許登
    宮，此盜賣許登宮股票之糾紛獲得解決後，再審被告甲○○
    卻反悔拒不依約向伊償還借貸款等情。爰依民事訴訟法第49
    6條第1項第13款之規定，提起本件再審之訴，並聲明：(一)本
    院85年度上更(三)字第415號民事判決及最高法院88年度台上
    字第3514號民事判決均廢棄。(二)再審被告甲○○就台灣台北
    地方法院79年度重訴字第329號民事判決第1項命再審被告甲
    ○○給付部分及其假執行之宣告之上訴均駁回（再審原告請
    求再審被告甲○○與乙○○間就坐落台北市○○區○○段4
    小段620地號建地面積0.0333公頃應有部分1萬分之1千之土
    地及其上建物即建號13號門牌台北市○○○路○段20巷25號3
    樓全部所為本金最高限額500萬元之抵押權設定行為應予撤
    銷，再審被告乙○○並應將上開房地之抵押權登記予以塗銷
    部分，業經本院前審駁回在案，再審原告就此部分並未上訴
    最高法院，而告確定，不在本院審理範圍）。
四、按對於第三審法院之判決，係本於民事訴訟法第496條第1項
    第9款至第13款事由，聲明不服者，專屬原第二審法院管轄
    ，民事訴訟法第499條第2項但書定有明文。本件再審原告上
    開主張係依民事訴訟法第496條第1項第13款規定提起本件再
    審之訴，故本院87年12月22日所為85年度上更(三)字第415號
    判決，雖經再審原告提起第三審上訴，由最高法院於88年12
    月30以88年度台上字第3514號判決駁回上訴確定，惟依上開
    法條規定，關於發現新證物之再審理由部分，其再審之訴應
    專屬本院管轄，合先敘明。
五、按當事人發現未經斟酌之證物或得使用該證物者，得以再審
    之訴對於確定終局判決聲明不服。但以如經斟酌可受較有利
    益之裁判者為限，民事訴訟法第496條第1項第13款定有明文
    。所謂發現未經斟酌之證物，係指在前訴訟程序事實審辯論
    終結前，不知已有該證物存在，其後始知之者而言。所謂得
    使用該證物，係指前訴訟程序事實審言詞辯論終結前，雖知
    有該證物存在，但因故不能使用，其後始得使用者而言。若
    已知之，而按其情形，並非不能當時舉出或命第三人提出者
    ，即無本款之適用（最高法院76年度台上字第2812號判決意
    旨參照）。若其證據在前訴訟程序中業已提出，經法院審核
    不予採取者，亦不得據為再審之理由（最高法院91年度台聲
    字第358號判決意旨參照）。又當事人於前訴訟程序中已提
    出而未經斟酌之證物，亦不包括在內，此與同法第497條所
    定，就足影響於判決之重要證物，漏未斟酌者，僅限於不得
    上訴於第三審法院之事件，始得提起再審之訴對照觀之，亦
    甚為明顯（最高法院77年度台上字第592號判決意旨參照）
    。另若在前訴訟程序事實審言詞辯論終結前，尚未存在之證
    物，本無所謂發見，自不得以之為本款之再審理由（最高法
    院29年上字第1005號判例意旨）。是再審原告以發現前訴訟
    程序自己所聲明之證物，或係對造於庭訊自承不利於己之陳
    述及呈庭不利其己之證物，均有確未經法院加以審酌，且係
    審判者故意或過失而不予審酌者，符合民事訴訟法第496條
    第1項第13款規定之再審理由，要屬無據。
六、茲就再審原告上開所提36項證據是否符合民事訴訟法第496
    條第1項第13款，得作為再審理由之證據，分述如下：
  (一)就原證1─原證6、原證9─原證20、原證22─原證27，得否
    作為再審理由部分：
    1.原證1：原內政部長黃主文81年8月12日所立聲明狀，已於
      本院83年度重上更(二)字第104號卷(一)178頁提出。
    2.原證2：本院81年度上更(一)字第373號刑事判決書，再審被
      告甲○○於83年9月29日請求調取本院81年度上更(一)字第
      373號刑事卷（見本院83年度重上更(二)字第104號卷(一)159
      -160頁），原確定判決程序中之本院曾於本院83年度重上
      更(二)字第104號卷(一)第228頁批示調卷，並有該號卷(一)235
      、264頁調卷函可稽，本院83年度重上更(二)字第104號判決
      書第4頁，亦載明已職權調閱本院81年度上更(一)373號刑事
      卷，則本院81年度上更(一)373號刑事判決書業經提出。
    3.原證3：本院囑託函及台灣台東地方法院80年6月19日訊問
      證人徐人愛筆錄，已於本院81年度重上更(一)字第131號卷2
      72頁提出。
    4.原證4：林志鴻與徐人愛之和解書，已於本院81年度重上
      更(一)字第131號卷271頁提出。
    5.原證5：最高法院82年度台上字第706號確定判決書，前述
      2.之本院83年度重上更(二)字第104號事件中調閱本院81年
      度上更(一)字第373號刑事卷等卷宗共計8宗，已包含最高法
      院82年台上字第706號卷，則該確定判決書業已提出。又
      再審原告亦曾於最高法院85年度台上字第2413號卷54、61
      頁提出，及最高法院88年度台上字第3514號卷49頁提出。
    6.原證6：長榮證券股份有限公司函及所附交割單、支票，
      已於本院80年度重上字第60號卷87-100頁提出。
    7.原證9：甲○○在79年5月25日所立借據乙件，已於台北地
      院79年度重訴字第329號卷8頁起訴狀附件1提出。
    8.原證10：79年9月13日筆錄乙件，已於台北地院79年度重
      訴字第329號卷19頁第1行提出。
    9.原證11：甲○○79年9月11日其答辯(一)狀乙件，已於台北
      地院79年度重訴字第329號卷21-25頁提出。
    10.原證12：79年9月26日許登宮所立收據乙件，已於台北地
      院79年度重訴字第329號卷再審原告79年11月6日補充理由
      狀附件4中提出。
    11.原證13：79年11月20日許登宮筆錄乙件，已於台北地院79
      年度重訴字第329號卷出現，有台北地院79年度重訴字第
      329號卷79年11月20日筆錄可憑。
    12.原證14：82年2月3日許登宮筆錄乙件，已於本院81年度重
      上更(一)字第131號卷93-97頁出現。
    13.原證15：79年7月18日李伸一律師協調會議記錄乙件，已
      於臺北地院79年度重訴字第329號卷79年11月20日原告補
      充理由狀之附件中提出。
    14.原證16：82年3月5日甲○○筆錄乙件，已於本院81年度重
      上更(一)字第131號卷132-135頁提出。
    15.原證17：臺北地院79年10月16日筆錄乙件，已於台北地院
      79年度重訴字第329號卷出現，有台北地院79年度重訴字
      第329號卷79年10月16日筆錄可憑。
    16.原證18：臺北地院79年10月30日筆錄乙件，已於台北地院
      79年度重訴字第329號卷出現，有台北地院79年度重訴字
      第329號卷79年10月30日筆錄可憑。
    17.原證19：臺北地院79年度重訴字第329號民事判決影本乙
      頁，有台北地院79年度重訴字第329號卷所附之該判決書
      足稽。
    18.原證20：臺北地院79年度自字第1165號刑事判決影本，已
      於最高法院85年度台上字第2413號卷56頁提出，及曾於最
      高法院88年度台上字第3514號卷44頁提出。
    19.原證22：本院83年度重上更(二)字第104號卷(二)第40頁甲○
      ○所呈文件乙件，已於本院83年度重上更(二)字第104號卷
      (二)40頁提出。
    20.原證23：本院83年度重上更(二)字第104號民事判決節本乙
      件，有本院83年度重上更(二)字第104號卷(二)304-314頁所附
      判決書可稽。
    原證24：本院80年度重上字第60號80年5月9日李伸一筆錄
      乙件，已於本院80年度重上字第60號卷40-44頁提出。
    原證25：再審被告79年9月13日所呈補充答辯(二)狀乙件，
      已於台北地院79年度重訴字第329號卷26頁提出。
    原證26：臺北地院79年10月9日筆錄乙件，於台北地院79
      年度重訴字第329號卷出現，有台北地院79年度重訴字第
      329號卷79年10月9日筆錄可憑。
    原證27：甲○○於80年6月13日於本院80年度重上字第60
      號所呈準備書乙件，已於本院80年度重上字第60號卷67-6
      9頁中提出。
    查，再審原告提起本件再審之訴之原確定判決，係由再審
      原告對再審被告甲○○、乙○○2人所提起之返還借款事
      件，依序審理之法院案號為台北地院79年度重訴字第329
      號、本院80年度重上字第60號、最高法院81年度台上字第
      2199號、本院81年度重上更(一)字第131號、最高法院83年
      度台上字1405號、本院83年度重上更(二)字第104號、最高
      法院85年度台上字第2413號、本院85年度上更(三)字第415
      號、最高法院88年度台上字第3514號，是依前開所述，上
      開24項證據均於前訴訟程序中出現，自不符民事訴訟法第
      496條第1項第13款之再審理由。再審原告固舉司法院17年
      解字第100號解釋：「在訴訟進行中，業已提出之書狀，
      未經原法院審核者，自得據為聲請再審之原因。」，惟本
      院85年度上更(三)字第415號確定判決理由七已表示：「兩
      造其餘爭執及舉證，已無礙於前開之認定，爰不一一予以
      論述，附此敘明。」（見本院85年度上更(三)字第415 號
      273頁反面），即難據以證明本院前審未對上開證據予以
      斟酌，自不得以上開業經提出之證據作為再審之理由。
  (二)就原證28─原證31、原證34─原證36，得否作為再審理由部
    分：
    1.原證28：周何總主編之國語辭典乙頁、原證31：朱增祥律
      師函乙件、原證34：最高法院92年台上字第4036號刑事確
      定判決乙件、原證35：臺北地院92年度訴字第1457號刑事
      判決影本、原證36：甲○○於82年4月8日所立呈送監察院
      翟宗泉委員之申冤陳情狀乙件等5項證據，再審原告自承
      並非再審證據，有其於95年1月26日提出之民事陳報狀可
      憑（見本院卷(二)65頁反面-66頁反面），則上開5項證據即
      不得作為再審理由；況且原證34、原證35均係前訴訟程序
      事實審言詞辯論終結前，尚未存在之證物，本無所謂發見
      ，自不得以之為民事訴訟法第496條第1項第13款之再審理
      由。
    2.原證29：曹偉修著最新民事訴訟法釋論下冊第162頁乙件
      、原證30：司法院17年解字第100號解釋乙則，據再審原
      告所陳，係為補充說明本件合乎再審之理由所提之證據，
      有其於95年1月26日提出之民事陳報狀可稽（見本院卷(二)
      66頁），且法院裁判，適用法規或解釋法律，係依職權為
      之，原無待提出其他判決以為證據，再審原告如係引用其
      法律上之見解，而為其有利之主張，亦非民事訴訟法第
      496第1項第13款之新證據，該判決即無發見或知悉在後之
      可言（最高法院70年台上字第2979號判決要旨參照）。是
      原證29、原證30顯與民事訴訟法第496條第1項第13款規定
      之證物不符，亦不得作為再審理由。
  (三)就原證7、8、21，得否作為再審理由部分：
    1.原證7：甲○○在85年8月26日所撰呈刑事補證狀；原證8
      ：許登宮在80年5月7日之結證筆錄，該2證物係再審被告
      甲○○於本院84年度重上更(三)字第58號刑事卷所提出之書
      證及其所檢附之證物，而該案乃再審被告乙○○自訴再審
      原告丙○○偽造文書之案件，業經本院調閱該卷宗查核無
      訛，並有本院84年度重上更(三)字第58號號卷(二)149-162頁
      可參，是前開證物自為再審原告所明知，而本院85年度上
      更(三)字第415號案係於87年12月15日言詞辯論終結（見本
      院85年度上更(三)字第415號卷(二)201頁），再審原告並非無
      法提出此項證據，即不符發見未經斟酌之證物或得使用該
      證物之情事，自不得作為再審理由。
    2.原證21：本院80年度上訴字第5411號刑事判決乙件，依該
      證物可知為再審被告乙○○自訴再審被告丙○○偽造文書
      之81年10月6日的刑事判決（見本院89年度重再字第4號卷
      (一)140-143頁），是前開證物自為再審原告所明知，而本
      院85年度上更(三)字第415號案係於87年12月15日言詞辯論
      終結（見本院85年度上更(三)字第415號卷(二)201頁），再審
      原告並非無法提出此項證據，即不符發見未經斟酌之證物
      或得使用該證物之情事，自不得作為再審理由。
  (四)就原證32、原證33，得否作為再審理由部分：
    1.原證32：普盛證券公司78年度證券交易清單乙件；原證33
      ：華夏股票交易明細表乙件，再審原告主張該2證據係許
      登宮於89年11月6日於台北地院89年度自字第388號甲○○
      等自訴丙○○等7人詐欺刑事案件中所提出之證物，嗣再
      審原告之訴訟代理人於90年5月25日在本院刑事庭調閱該
      卷宗影印時始悉知，故於知悉後30日之90年6月14日提出
      該證物云云（見本院卷(二)66頁正、反面）。
    2.經本院調閱台北地院89年度自字第388號刑事卷宗，查知
      該案係再審原告甲○○、乙○○自訴包括許登宮、丙○○
      在內之7人詐欺刑事案件，而原證32、33之證物，乃許登
      宮經承審法官訊問稱：我發現股票被盜賣後，要求林經理
      找甲○○見面，隔天在長榮大樓見面時甲○○哭哭啼啼，
      說被益航陳拖垮…（法官問：丙○○交付陸拾貳萬股南港
      股票給你，他為何不知道甲○○盜賣華夏或南港的股票？
      ）我不知道，丙○○是否知情，當時我自己可以拿回股票
      很高興。（法官問：甲○○說被益航陳拖垮是何意思？）
      因為益航陳股票買了沒有交割，她對公司無法交代所以才
      出售我的華夏公司股票（庭提股票交易資料〈即原證32、
      33 〉），我的華夏股票是以人頭戶購買的等語，並為在
      場之再審原告所親聞而知悉，有該89年11月6日審判筆錄
      及華夏股票交易明細表、普盛證券公司78年度證券交易清
      單等為憑（見台北地院89年度自字第388號刑事卷(二)390-3
      91、482-487），是再審原告於89年11月6日即知悉原證32
      、33證物之存在，再審原告復未能舉證證明於知悉後在30
      日內無法提出之原由，惟迄90年6月14日始提出於本院前
      審（見本院卷89年度重再字第4號卷(一)220、224-229頁）
      ，顯逾再審30日之法定期間，再審原告此部分之再審理由
      ，顯不合法。
七、綜上所述，再審原告主張之再審證物，或不符發現證物30日
    內提出之要件，或不符民事訴訟法第第496條第1項第13款之
    再審事由。從而，其執此提起本件再審之訴，應予駁回。
據上論結，本件再審之訴為一部分為不合法，一部分為無理由，
爰判決如主文。
中　　華　　民　　國　　96　　年　　5　　月　　22　　日
                    民事第十三庭
                        審判長法　官 許文章
　　　　　　　      　　　　　法　官 高鳳仙
　　  　　　　      　　　　　法　官 李媛媛
正本係照原本作成。
如不服本判決，應於收受送達後20日內向本院提出上訴書狀，其
未表明上訴理由者，應於提出上訴後20日內向本院補提理由書狀
（均須按他造當事人之人數附繕本）上訴時應提出委任律師或具
有律師資格之人之委任狀；委任有律師資格者，另應附具律師資
格證書及釋明委任人與受任人有民事訴訟法第466條之1第1項但
書或第2項（詳附註）所定關係之釋明文書影本。
中　　華　　民　　國　　96　　年　　5 　 月　　22　　日
　　　　　　　　　　　　　　　書記官 秦仲芳
附註：
民事訴訟法第466條之1（第1項、第2項）：
對於第二審判決上訴，上訴人應委任律師為訴訟代理人。但上訴
人或其他法定代理人具有律師資格者，不在此限。
上訴人之配偶、三親等內之血親、二親等內之姻親，或上訴人為
法人、中央或地方機關時，其所屬專任人員具有律師資格並經法
院認為適當者，亦得為第三審訴訟代理人。
